【裁判字號】    90,判,232
【裁判日期】    900215
【裁判案由】    贈與稅
【裁判全文】
最  高  行  政  法  院  判  決                      九十年度判字第二三二號
    原      告  甲○○
    被      告  財政部台北市國稅局
    代  表  人  張盛和
右當事人間因贈與稅事件，原告不服行政院中華民國八十八年九月六日台八八訴字第
三三五一一號再訴願決定，提起行政訴訟。本院判決如左：
    主  文
原告之訴駁回。
訴訟費用由原告負擔。
    事  實
緣被告以原告於民國八十四年五月二十六日代其子女王兆杰及王晶盈償還該二人向中
國信託商業銀行（以下簡稱中信商銀）之貸款本息計新台幣（下同）一六、一一九、
六七二元，依行為時遺產及贈與稅法第五條第一款規定，該款項應屬原告對王兆杰及
王晶盈二人之贈與，乃核定贈與總額為一六、一一九、六七二元，應納稅額三、一七
五、六八八元。原告不服，申經復查結果，未准變更，提起訴願、再訴願，遞遭決定
駁回，遂提起行政訴訟。茲摘敘兩造訴辯意旨如次：
原告起訴意旨略謂：一、原告於八十一年八月六日貸予子女王兆杰、王晶盈各一、五
五○、○○○元以購買濟盟建設公司之現金增資股。而王兆杰、王晶盈於八十一年十
一月間處分其名下之房地，金額各計一一、二八六、○○○元。之後，王兆杰、王晶
盈各將其取得之部分款項，於八十一年十一月償還先前因購買濟盟建設公司增資股而
向原告借貸之款項，金額各計一、六一○、○○○元，其餘各計九、七五六、○○○
元及八、七六五、八三三元則貸予原告做為其資金調度之用，而款項之支付，則按原
告之指示，依支票兌現日匯入原告經營之德兆公司及德盈公司，帳列以原告為名稱之
股東往來（即原告為債權人）。而原告向子女所借之週轉金則已於八十四年五月二十
六日代償中信商銀之借款，金額各計八、○五九、八三六元。二、依民法第四百七十
四條及四百七十五條所述，金錢借貸契約非要式契約，只要有金錢交付事實，則借貸
事實即屬成立。另金錢之借貸本可僅憑個人信用，並不以有保證人及抵押品為契約成
立要件（十八年上字第一四二二號），今被告未詳究借款資金來源與流程供查核，以
作為主張確係屬借貸而非贈與之證據，實難令人心服。另依再訴願決定書所述，該子
女二人取得之售屋款大部分以現金提領，尚乏資金流程證實該售屋款項曾貸予原告以
供德兆公司及德盈公司資金調度之用及原告曾收回調度款。然依所附銀行存摺及對帳
單之彙總資料顯示，用轉帳方式直接匯入德兆公司與德盈公司之款項共計一○、四○
○、○○○元，而其餘款項共計一一、三四一、八三三元，雖用現金提領，然原告係
將此部分併同原告本身之資金於同日用匯款方式，一次匯入德兆公司與德盈公司。依
一般商業習慣，每次提領現金超過一百萬實屬異常，何況是原告子女提領現金超過一
百萬者共五次，其中超過一百萬者二次、超過二百萬者二次、超過三百萬者一次。今
原告已將當時所有轉匯之證據及提領資金之去處按照實際之情形，提供證據，此足證
明該子女二人確係匯款至該二公司，而非如再訴願決定書所述，尚乏資金流程。至於
原告是否收回調度款，乃原告與該二公司之債權債務關係，應非作為拒絕承認原告子
女曾貸資金予原告之理由。三、金錢之借貸其交付，可依關係人之請求指示而匯入指
定之帳戶。若借款之資金流程非由貸款人之戶頭直接匯入借款人之戶頭，而否定其貸
款之事實，實難令人心服，且非符合一般交易之常理。今原告已提供完整之帳冊，及
經會計師當時簽證之財務報表，證明確係王兆杰、王晶盈依原告之請求，匯入原告所
需資金之帳戶。若如再訴願決定書所述，借貸雙方應為王兆杰、王晶盈與德兆公司及
德盈公司，與原告無涉，則該二公司之債權人應為匯款人王兆杰、王晶盈，而非原告
甲○○？四、今原告再次陳述並提出證據闡明與子女間之資金往來，證明確係償還先
前所借貸而非無償代其子女免除或承擔債務。綜上所述，請求行言詞辯論並判決撤銷
原處分及一再訴願決定等語。
被告答辯意旨略謂：一、查原告開立八十四年五月二十六日支票，存入其子女王兆杰
及王晶盈於中信商銀之帳戶代為償還貸款本息計一六、一一九、六七二元，有相關支
票及存款資料可稽，被告乃以八十六年五月十六日（八六）財北國稅審貳字第八六○
二三五四四號函請原告於文到十日內申報贈與稅，嗣原告雖於期限內具文向被告說明
其未涉及贈與，惟未能提示足資證明之文據供查，被告乃依首揭規定，核定贈與總額
為一六、一一九、六七二元，淨額為一五、一一九、六七二元。二、原告主張系爭贈
與金額係償還其向子女之借款等情，惟依原告提示之資料，王兆杰、王晶盈於八十一
年十一月十一日、八十二年一月五日、八十二年二月二十二日、八十二年三月十日分
別各收受房屋價款支票三、五一○、○○○元、三、五一○、○○○元、二、三八○
、○○○元及一、八八六、○○○元，旋自台北區中小企業銀行帳戶提款。王兆杰部
分，八十一年十一月十八日提領三、六○○、○○○元，八十二年一月七日提領三、
五○○、○○○元，八十二年二月二十三日提領二、三八○、○○○元，八十二年三
月十日提領一、八六六、○○○元；王晶盈部分，八十一年十一月十三日提領三、三
○○、○○○元，八十二年一月六日提領三、五○○、○○○元，八十二年二月二十
三日提領二、三八○、○○○元，八十二年三月十日提領一、一九五、八三三元。另
中信商銀之德兆公司帳戶八十二年一月六日及一月七日各存入三、五○○、○○○元
，台北區中小企業銀行德兆公司帳戶八十二年二月十二日及二月二十三日各存入二○
○、○○○元及一三、五○○、○○○元，台北區中小企業銀行帳號0000000
000000號八十二年三月十日存入八、二○五、八三三元及一○、○○○、○○
○元，原告稱上述存入款項係其向王兆杰及王晶盈借貸後轉供德兆公司及德盈公司運
用，惟查該二人取得之售屋款大部分以現金提領，尚乏資金流程證實該售屋款項曾貸
予原告以供德兆公司及德盈公司資金調度之用及原告曾收回調度款，且原告無法提供
貸款契約、付息紀錄供核，而王兆杰與王晶盈二人帳戶提領款項係供德兆公司及德盈
公司運用，則借貸雙方應為王兆杰、王晶盈與德兆公司及德盈公司，與原告無涉，是
原告所檢附之資料，仍無法證實王兆杰及王晶盈出售房屋款曾貸與原告，所訴核不足
採。綜上論述，請求判決駁回原告之訴等語。
    理  由
按「財產之移動，具有左列各款情形之一者，以贈與論，依本法規定，課徵贈與稅：
一、在請求權時效內無償免除或承擔債務者，其免除或承擔之債務。」為行為時遺產
及贈與稅法第五條第一款所明定。本件被告以原告於八十四年五月二十六日代其子女
王兆杰及王晶盈償還該二人向中信商銀之貸款本息計一六、一一九、六七二元，有卷
附相關支票及存款資科可稽，乃依首揭規定核定原告之贈與總額為一六、一一九、六
七二元，應納稅額三、一七五、六八八元。原告不服，主張該款係償還其向子女之借
款，並無贈與等情，申經被告復查決定，以原告雖提示王兆杰及王晶盈部分提領現金
資料影本，及戶名為德兆建設股份有限公司或甲○○之存款資料影本，惟尚未能勾稽
證明其資金之連貫性。又原告既未能提供確實記載付息、擔保品計算方式等原始客觀
借貸契約供核，所主張實際為借貸尚難採信，是原核定並無不合予以決定駁回，經核
並無違誤，一再訴願決定遞予維持，亦無不合。原告起訴主張依民法第四百七十四條
及四百七十五條所述，金錢借貸契約非要式契約，只要有金錢交付事實，則借貸事實
即屬成立。另金錢之借貸本可僅憑個人信用，並不以有保證人及抵押品為契約成立要
件。依再訴願決定書所述，該子女二人取得之售屋款大部分以現金提領，尚乏資金流
程證實該售屋款項曾貸予原告以供德兆公司及德盈公司資金調度之用及原告曾收回調
度款。然依所附銀行存摺及對帳單之彙總資料顯示，用轉帳方式直接匯入德兆公司與
德盈公司之款項共計一○、四○○、○○○元，而其餘款項共計一一、三四一、八三
三元，雖用現金提領，然原告係將此部分併同原告本身之資金於同日用匯款方式，一
次匯入德兆公司與德盈公司。原告已將當時所有轉匯之證據及提領資金之去處按照實
際之情形提供證據，此足證明該子女二人確係匯款至該二公司，而非如再訴願決定書
所述，尚乏資金流程。至於原告是否收回調度款，乃原告與該二公司之債權債務關係
，應非作為拒絕承認原告子女曾貸資金予原告之理由。原告已提出證據闡明與子女間
資金往來之完整帳冊，及經會計師當時簽證之財務報表，證明確係償還先前所借貸而
非無償代其子女免除或承擔債務云云。按遺產及贈與稅法第五條第一款之情形，不問
當事人間是否有贈與表示之一致，均須以贈與論，依法課徵贈與稅。所謂「以贈與論
」，即係依法律規定視為贈與者，自須當事人提出並非無償承擔債務之確實證明，始
能推翻原推定而不視為贈與。經查依原告所提示之資料，王兆杰、王晶盈於八十一年
十一月十一日、八十二年一月五日、八十二年二月二十二日、八十二年三月十日分別
各收受房屋價款支票一一、二八六、○○○元，旋自台北區中小企業銀行帳戶提款。
王兆杰部分，八十一年十一月十八日提領三、六○○、○○○元，八十二年一月七日
提領三、五○○、○○○元，八十二年二月二十三日提領二、三八○、○○○元，八
十二年三月十日提領一、八六六、○○○元，合計提領一一、三四六、○○○元；王
晶盈部分，八十一年十一月十三日提領三、三○○、○○○元，八十二年一月六日提
領三、五○○、○○○元，八十二年二月二十三日提領二、三八○、○○○元，八十
二年三月十日提領一、一九五、八三三元，合計提領一○、三七五、八三三元。另中
信商銀之德兆公司帳戶八十二年一月六日及一月七日各存入三、五○○、○○○元，
台北區中小企業銀行德兆公司帳戶八十二年二月十二日及二月二十三日各存入二○○
、○○○元及一三、五○○、○○○元，台北區中小企業銀行帳號00000000
00000號八十二年三月十日存入八、二○五、八三三元及一○、○○○、○○○
元，原告稱上述存入款項係其向王兆杰及王晶盈借貸後轉供德兆公司及德盈公司運用
，惟查該二人取得之售屋款大部分以現金提領，尚乏原告與王兆杰及王晶盈間之貸款
契約、付息紀錄供核。又原告所指王兆杰及王晶盈於八十二年二月二十三日、三月十
日提領之款項與其所指存入台北區中小企業銀行德兆公司及德盈公司帳戶之數額明顯
不符，原告自稱係併同其本身之資金匯入，亦乏該提領之款項確實係貸予原告轉存及
其相關借貸契約等證據足憑。而王兆杰及王晶盈二人帳戶提領之款項倘係供德兆公司
及德盈公司運用，則借貸雙方應為王兆杰、王晶盈與德兆公司及德盈公司，亦與原告
無涉。又查依原告所指王兆杰處分其名下之房地，得款金額為一一、二八六、○○○
元，而上述提領之金額合計為一一、三四六、○○○元（已超出處分房地之得款數額
），於八十二年三月十日提領後，迄八十四年五月二十六日償還中信商銀本息八、○
五九、八三六元；王晶盈處分其名下之房地，得款金額為一一、二八六、○○○元，
而上述提領之金額合計為一○、三七五、八三三元，於八十二年三月十日提領後，迄
八十四年五月二十六日償還中信商銀本息八、○五九、八三六元，單憑上述鉅額款項
之移動，殊難勾稽證明原告與王兆杰及王晶盈間有何借貸關係。所指借款之總數如何
？如何約定還款？如何計付利息？均難僅憑原告所檢附之資料得以證明。從而，被告
以原告於八十四年五月二十六日代其子女王兆杰及王晶盈償還該二人向中信商銀之貸
款本息合計一六、一一九、六七二元，依首揭法條規定應以贈與論，乃核定課徵贈與
稅，即屬於法有據。原告起訴意旨，並無理由，應予駁回。又本件事證已臻明確，原
告請求言詞辯論，核無必要，併予敘明。
據上論結，本件原告之訴為無理由，爰依行政訴訟法施行法第二條、行政訴訟法第九
十八條第三項前段，判決如主文。
中    華    民    國     九十        年      二      月      十五       日
                    最 高 行 政 法 院  第 五 庭
                                審 判 長 法  官      廖  政  雄
                                         法  官      蔡  進  田
                                         法  官      趙  永  康
                                         法  官      林  清  祥
                                         法  官      姜  仁  脩
右  正  本  證  明  與  原  本  無  異
                                         法院書記官  蘇  金  全
中    華    民    國     九十        年      二      月      十五       日


司法院資訊處製作；財團法人民間司法改革基金會備份。
